【裁判字號】    96,重訴,272
【裁判日期】    970822
【裁判案由】    拆屋還地
【裁判全文】
臺灣士林地方法院民事判決             96年度重訴字第272號
原      告  戊○○
訴訟代理人  林月雪律師
            江鶴鵬律師
被      告  甲○○
訴訟代理人  乙○○
被      告  丙○○
訴訟代理人  張麗玉律師
被      告  丁○○
            己○○
上列當事人間請求損害賠償事件，本院於97年8 月11日言詞辯論
終結，判決如下：
    主  文
被告甲○○應將坐落台北市○○區○○段三小段七四０、七四一
地號土地上如附圖所示編號1鐵架屋（面積105.9平方公尺）、編
號2二層房屋（面積51.31平方公尺）、編號3鳥屋（面積45.36平
方公尺）、編號4 貨櫃屋（面積78.78 平方公尺）、編號5 游泳
池（面積247.38平方公尺）、編號6 貨櫃屋（面積14.4平方公尺
）、編號7 鐵板屋（面積738.72平方公尺）、編號8 涼亭（面積
31.82 平方公尺）、編號9 貨櫃屋（面積37.8平方公尺）、編號
10棚架（面積93.9平方公尺）、編號11棚架（面積143.2 平方公
尺）、編號12水池（面積70平方公尺）之地上物拆除，與被告丙○○並應將該二地號土地（面積共6,269.61平方公尺）返還予原
告。
被告丁○○應自第一項之地上物遷出，並應將台北市○○區○○
段三小段七四０、七四一地號土地返還予原告。
被告己○○應自第一項如附圖所示編號2二層房屋遷出。
原告其餘之訴駁回。
訴訟費用由被告甲○○、丙○○負擔五分之四，被告丁○○負擔
十分之一，被告己○○負擔五十分之一，餘由原告負擔。
本判決於原告以新台幣壹仟伍佰萬元供擔保後，得假執行；但被
告如於標的物交付前以新台幣肆仟肆佰玖拾柒萬伍仟捌佰柒拾元
為原告預供擔保，得免為假執行。
原告其餘假執行之聲請駁回。
    事  實  及  理  由
一、被告均未於最後言詞辯論期日到場，查無民事訴訟法第386
    條所列各款情形，依原告之聲請，由其一造辯論而為判決。
二、原告起訴主張：坐落台北市○○區○○段3 小段740 、741
    地號土地（下稱系爭740 、741 地號土地，面積分別為5,42
    1.27平方公尺、848.34平方公尺）原為被告丙○○、訴外人
    即丙○○兄嫂張秀真所有，前經本院民事執行處92年度執字
    第6357號強制執行程序查封拍賣所有權全部，而由訴外人林
    通遠、許華簡拍定買受，嗣轉賣由原告取得所有權，系爭74
    0 、741 地號土地上有被告甲○○前興建所有之如附圖所示
    編號1 鐵架屋（面積105.9 平方公尺）、編號2 二層房屋（
    面積51.31 平方公尺）、編號3 鳥屋（面積45.36 平方公尺
    ）、編號4 貨櫃屋（面積78.78 平方公尺）、編號5 游泳池
    （面積247.38平方公尺）、編號6 貨櫃屋（面積14.4平方公
    尺）、編號7 鐵板屋（面積738.72平方公尺）、編號8 涼亭
    （面積31.82 平方公尺）、編號9 貨櫃屋（面積37.8平方公
    尺）、編號10棚架（面積93.9平方公尺）、編號11棚架（面
    積143.2 平方公尺）、編號12水池（面積70平方公尺）之地
    上物（下稱系爭地上物），已屬無權占有該土地。按土地原
    為丙○○、張秀真所有，系爭地上物為甲○○所有，並無成
    立法定租賃權之可能，縱認有法定租賃權，亦應僅以房屋部
    分為限，並不及於其他空地及地上物，又被告甲○○與丙○○、張秀真間並無租賃關係存在，已據台灣高等法院94年度
    重上字第589 號民事判決認定，是以，被告甲○○、被告丙○○、被告丁○○迄今仍使用前揭地上物，占有系爭740 、
    741 地號全部土地，被告己○○則占用前揭如附圖所示編號
    2 二層房屋，均屬無權占有，爰依民法第767 條規定請求排
    除侵害，被告甲○○及被告丙○○應自前揭地上物遷出拆除
    ，並將系爭740 、741 地號土地返還原告，被告丁○○應自
    前揭地上物遷出，並將系爭740 、741 地號土地返還原告，
    被告己○○應自前揭如附圖所示編號2 二層房屋中遷出等語
    。並聲明：(一)被告甲○○及被告丙○○應將坐落系爭740 、
    741 地號土地上如附圖所示編號1 至12系爭地上物拆除，並
    將系爭740 、741 地號土地返還原告。(二)被告丁○○應自系
    爭地上物遷出，並將系爭740 、741 地號土地返還原告。
    (三)被告己○○應自前揭如附圖所示編號2 二層房屋中遷出。
    (四)願供擔保請准宣告假執行。
三、被告甲○○未於最後言詞辯論期日到庭，惟依其提出之書狀
    係辯稱：系爭土地係被告丙○○、訴外人張秀真各於76年、
    79年間向他人購買，伊於被告丙○○等購入後，於79年間以
    每月2萬元之代價向被告丙○○及張秀真承租，並出資4,000
    餘萬元在其上興建如附圖所示之地上物及栽種植物，該地上
    物為被告甲○○所有，與原土地所有人有不定期租賃關係，
    原告應繼受該租賃關係，並不得請求被告甲○○拆屋還地等
    語。被告丙○○亦未於最後言詞辯論期日到庭，惟依其先前
    之陳述及所提出之書狀，係辯稱：土地及土地上之房屋屬一
    人所有，而僅將土地所有權讓與他人，應推定土地受讓人與
    讓與人在房屋使用期限內就土地有法定租賃關係，在前次台
    灣高等法院94年度重上字第589 號民事判決業認定無法證明
    地上物是被告甲○○與配偶即被告丙○○何人所有，所以認
    定為共有，而共有是所有的一種，應有法定租賃權之適用，
    原告應繼受該法定租賃關係，故被告占有系爭土地，應非無
    權占有等語。前揭2 被告均聲明：(一)原告之訴及假執行之聲
    請均駁回；(二)如受不利判決願供擔保請准免為假執行。至於
    被告丁○○及己○○則未到庭陳述或提出書狀。
四、兩造不爭執部分：(一)系爭740 地號土地原登記所有權人為被
    告丙○○、系爭741 地號土地則為訴外人張秀真，其登記取
    得時間各為76年5 月4 日、79年2 月20日。嗣因本院民事執
    行處拍賣，由訴外人林通遠、許華簡取得所得。原告則於96
    年8 月23日登記取得該2 地號土地之所有權。(二)系爭740 、
    741 地號土地上現有如附圖即台北市士林地政事務所96年12
    月13日土地複丈成果圖所示編號1 鐵架屋（面積105.9 平方
    公尺）、編號2 二層房屋（面積51.31 平方公尺）、編號3
    鳥屋（面積45.36 平方公尺）、編號4 貨櫃屋（面積78.78
    平方公尺）、編號5 游泳池（面積247.38平方公尺）、編號
    6 貨櫃屋（面積14.4平方公尺）、編號7 鐵板屋（面積738.
    72平方公尺）、編號8 涼亭（面積31.82 平方公尺）、編號
    9 貨櫃屋（面積37.8平方公尺）、編號10棚架（面積93.9平
    方公尺）、編號11棚架（面積143.2 平方公尺）、編號12水
    池（面積70平方公尺）之地上物。本件爭點：(一)系爭地上物
    及房屋是否被告丙○○與被告甲○○共有？或是被告甲○○
    單獨所有？(二)若為共有，是否對系爭740 、741 地號土地成
    立法定租賃權？(三)若為被告甲○○單獨所有，甲○○得否主
    張原租約有買賣不破租賃規定之適用？
五、本院得心證之理由：
  (一)原告主張系爭地上物係被告甲○○單獨所有，並非與被告丙○○共有等語，被告甲○○亦自承系爭地上物係其單獨所有
    等語，惟被告丙○○則辯稱系爭地上物係其與被告甲○○共
    有等語。經查，系爭地上物為未辦保存登記之違章建築，其
    所有權應由出資興建人原始取得，被告甲○○前於本院93年
    度重訴字第184 號自承系爭地上物係其花4000萬元蓋的等語
    ，並舉證人黃正旺於93年11月9 日到庭證稱：「... 整修費
    用多少錢已經忘記，游泳池的事情我不清楚，後來買了地後
    ，我有幫他作圍牆，錢是甲○○付的。」等語，又於台灣高
    等法院94年度重上字第589 號民事事件中提出證人范正華到
    庭證稱：「... 我們按照雇主的需求去做工程，我去做了擋
    土牆、游泳池、二層樓房屋的裝修、鐵皮屋、景觀小花園等
    ... 我不清楚土地是何人的，是公司要我去與周先生聯繫，
    我是到三重百利行與周先生聯繫，關於地上物的規劃、興建
    是我與甲○○討論的。」等語，均有筆錄在卷可稽，足認系
    爭地上物應係被告甲○○所出資興建，其所有權應屬被告甲○○單獨所有。至於被告丙○○雖主張系爭地上物係其與被
    告甲○○共有，實未舉證加以證明，按修正前民法第1017條
    規定，固對於夫妻關係存續中不能證明係夫或妻何人所有之
    財產，即推定為其夫妻二人所共有，但被告甲○○既舉證證
    明系爭地上物係其出資興建，業如前述，已可認定其所有權
    屬於被告甲○○，自無適用該條推定共有規定之餘地。況被
    告丙○○雖於本件主張系爭地上物係其與被告甲○○所有，
    惟其前於台灣高等法院94年度重上字第589 號民事事件中，
    則證稱系爭土地其已租給被告甲○○開發，顯見系爭地上物
    應非被告丙○○所出資興建，而以被告甲○○所出資興建而
    單獨取得所有權較屬可採，被告丙○○再於本件爭執系爭地
    上物係其共有云云，自不可信。至於台灣高等法院94年度重
    上字第589 號民事判決，雖於理由欄中曾論及系爭地上物應
    推定為被告甲○○與丙○○共有，惟該案之訴訟標的為確認
    優先承買權不存在，且當事人之一造亦非本件原告，前揭理
    由並不具有既判力或爭點效，亦不拘束本院之認定，附此敘
    明。
  (二)既然系爭地上物並非被告甲○○與丙○○所共有，則法定租
    賃權自無從成立，應認被告丙○○辯稱原告應繼受法定租賃
    關係，被告並非無權占有系爭740 、741 地號土地云云，並
    非可採。
  (三)至於被告甲○○辯稱其與系爭740 、741 地號土地原所有權
    人即被告丙○○、訴外人張秀真就該土地訂有不定期租賃關
    係，應為原告所繼受，並非無權占有等語。然為原告所否認
    。經查，被告丙○○前於台灣高等法院94年度重上字第589
    號民事案件中雖證稱：「... 系爭土地我買來時就有一個很
    舊的小木屋，地上種植竹子，甲○○向我租地開發，我有同
    意，他說每月要給我2 萬元的租金，另外741 地號土地200
    多坪也是我買的，後來我賣給張秀真，741 地號是在76 年9
    月買的。... 我們夫妻的土地是各自購買，我的土地甲○○
    要開發向我承租，740 地號從79年起每月支付2 萬元，甲○○在85年因案被收押，88年甲○○交保在外後我們就分居，
    租金是每月月初他來看小孩時拿現金給我，我沒有寫過收到
    租金的收據給他，我們講好租金2 萬元，張秀真的部分我拿
    2500元給他，土地稅金我負擔其他的水電、房屋的部分因為
    是甲○○在使用所以由他負擔。」等語，訴外人張秀真亦於
    該案中證稱：「741 地號土地是在78年底買的，79年2 月20
    日登記完成... 我買時還是林地，因為甲○○說想要整體規
    劃開發，所以才交給他們去處理」、「原先他們要我免費提
    供土地，但我不同意，所以每月給我2500元租金，... 」等
    語，均有筆錄在卷可稽，被告丙○○與被告甲○○為夫妻關
    係，證人張秀真為丙○○之兄嫂，均有密切之親誼與利害關
    係，是其所述，可信度實甚有限，非可盡信。即以被告甲○○前於92年7 月7 日、同年月28日具狀向執行法院陳報均稱
    其與債務人（指丙○○、張秀真）於81年間口頭約定租地建
    造房屋及游泳池，每月租金2 萬元云云，與嗣所稱自79年間
    起租，已不相符，且以證人范正華在台灣高等法院94年度重
    上字第589 號民事事件中所證，其係於78至80年間在該地做
    擋土牆、游泳池、二層樓房之裝修、鐵皮屋、小花園等工程
    ，證人黃正旺則於本院93年度重訴字第184 號民事事件中證
    稱其於系爭土地剛買來不久甲○○就叫他整修原來的房屋等
    語，均與被告丙○○及訴外人張秀真所陳79年租地之時間不
    相符合，所述實難採信。又查，被告甲○○雖於本院93年度
    重訴字第184 號93年9 月27日答辯狀中提出93年9 月1 日租
    金收據乙紙，載稱其79年至93年之租金已全部付清，惟該收
    據簽立日期為93年9 月1 日，顯係其93年8 月16日收到該案
    起訴狀繕本後臨訟所作，有該租金收據及筆錄在卷可稽，自
    難據為有利於被告之認定。又依被告甲○○所陳，該土地租
    金每月為2 萬元，若計算79年至93年，前後共有15年，金額
    即達360 萬元，並非小數目，然被告從未舉出相關租金交付
    之具體證據，實難認為所辯有不定期租賃關係存在云云為可
    採。再查，被告丙○○於台灣高等法院94年度重上字第589
    號民事案件中另證稱伊收取2 萬沒有報稅，表示是當作零用
    金，被告甲○○有時會拿一些錢給伊，是不定時拿錢給伊等
    語，據此亦難認被告丙○○當時是以收取租金之意思收取被
    告甲○○所給付之金錢。末查，訴外人張秀真於台灣高等法
    院94年度重上字第589 號證稱是被告丙○○出面向伊租的，
    租金是被告丙○○給的等語，有筆錄在卷可稽，亦與被告甲○○所述係伊向張秀真承租等情並不相符。從而，被告甲○○辯稱其與被告丙○○、訴外人張秀真間，就系爭740 、74
    1 地號土地有租賃關係存在云云，舉證尚有未足，所辯並非
    可採。是其有關並非無權占有之主張，應認並無理由。
  (四)被告丁○○、己○○對於原告之請求，並未提出抗辯，應視
    為自認，應認原告該部分之主張為有理由。
六、綜上，原告基於民法767 條之規定，請求被告甲○○應將坐
    落系爭740 、741 地號土地上如附圖所示編號1 鐵架屋（面
    積105.9 平方公尺）、編號2 二層房屋（面積51.31 平方公
    尺）、編號3 鳥屋（面積45.36 平方公尺）、編號4 貨櫃屋
    （面積78.78 平方公尺）、編號5 游泳池（面積247.36平方
    公尺）、編號6 貨櫃屋（面積14.4平方公尺）、編號7 鐵板
    屋（面積738.72平方公尺）、編號8 涼亭（面積31.82 平方
    公尺）、編號9 貨櫃屋（面積37.8平方公尺）、編號10棚架
    （面積93.9平方公尺）、編號11棚架（面積143.2 平方公尺
    ）、編號12水池（面積70平方公尺）之地上物拆除，被告丁○○應自前揭地上物遷出，前揭被告2 人與被告丙○○並應
    將系爭740 、741 地號土地（面積共6,269.61平方公尺）返
    還予原告，被告己○○應自前揭如附圖所示編號2 二層房屋
    遷出之範圍內，為有理由，應予准許；至於被告丙○○既非
    系爭地上物之所有權人，自無拆除之權利，是原告該部分之
    聲明，則無理由，應予駁回。
七、原告及被告甲○○、丙○○均聲明願供擔保請准宣告及免為
    假執行，於原告勝訴部份，於法並無不符，爰酌定擔保金額
    分別准許之，至於被告丁○○、己○○雖未為聲明，然本院
    認以併准其供擔保免為假執行較屬適當，亦依職權併為宣告
    。至於原告敗訴部分，其假執行之聲請則失所附麗，應併予
    駁回。
八、本案事證已臻明確，兩造其餘主張陳述及所提之證據，經審
    酌後認與結論無涉，毋庸再予一一論駁，附此敘明。
九、本件訴訟費用之依據：民事訴訟法第79條。
中    華    民    國    97    年    8     月    22    日
                  民事第一庭  法  官  高愈杰
以上正本證明與原本無異。
如對本判決上訴，應於判決送達後20日內向本院提出上訴狀。
中    華    民    國    97    年    8     月    27    日
                              書記官  高楚安


司法院資訊處製作；財團法人民間司法改革基金會備份。
